臺灣臺中地方法院刑事判決　　　　　　 100年度易字第2081號
公　訴　人　臺灣臺中地方法院檢察署檢察官
被　　　告　馮彥鈞
選任辯護人　商桓朧　律師
上列被告因詐欺案件，經檢察官提起公訴（100年度偵緝字第114
號），被告於準備程序就被訴事實為有罪之陳述，本院合議庭裁
定由受命法官獨任逕行簡式審判程序，並予判決如下：
    主    文
馮彥鈞共同意圖為自己不法之所有，以詐術使人將本人之物交付
，處有期徒刑伍月，如易科罰金，以銀元佰元即新臺幣玖佰元
折算壹日；減為有期徒刑貳月又拾伍日，如易科罰金，以銀元
佰元即新臺幣玖佰元折算壹日。
    犯罪事實
一、馮彥鈞與真實姓名、年籍均不詳，綽號「小小」之成年男子
    係朋友關係，緣「小小」之友人張皓閔（另經本院以96年度
    易字第3239號判處有期徒刑八月確定）為幫助其前妻清償債
    務而亟需資金，「小小」乃向張皓閔提議以製造假車禍詐領
    保險金之方式籌措其所需之款項，獲張皓閔之應允後，「小
    小」即與馮彥鈞聯繫，由其先出資予馮彥鈞，請馮彥鈞持該
    款項以其本人名義購得車牌號碼4432－HB號自用小客車後，
    「小小」再居間聯絡製造該自用小客車與張皓閔所有之車牌
    號碼2691－GX號自用小客車之假車禍詐領保險金事宜，迨「
    小小」聯絡雙方完備後，馮彥鈞即與「小小」、張皓閔及與
    「小小」熟識之真實姓名、年籍均不詳之成年男子等人，共
    同基於意圖為自己不法所有之犯意聯絡，由馮彥鈞於民國九
    十三年十月三十日凌晨二時十九分許，依「小小」之指示，
    將該車牌號碼4432－HB號自用小客車駛至原臺中縣豐原市（
    現已升格改制為臺中市豐原區○○村路五九七號前，故意正
    面撞擊對向亦聽從小小之指示，而與「小小」熟識之真實姓
    名、年籍均不詳之成年男子所駕駛，內搭載「小小」、張皓
    閔之車牌號碼2691－GX號自用小客車，而製造此假車禍完成
    後，旋向原臺中縣警察局豐原分局（現已升格改制為臺中市
    政府警察局豐原分局）合作派出所報案，待員警張秋明到場
    處理時，張皓閔即向員警謊稱其為上開2691－GX號自用小客
    車之駕駛人，並虛構其因長途駕車精神不濟致撞擊對向來車
    ，馮彥鈞則向員警表示其為上開車牌號碼4432－HB號自用小
    客車之駕駛人，佯稱因路況不熟致駕車不慎撞擊對向來車之
    車禍經過，以供承辦員警張秋明據以登載在道路交通事故處
    理紀錄登記簿上及繪製現場圖，嗣馮彥鈞、張皓閔及「小小
    」並將上開業已毀損之二部自用小客車，分別送往修配廠修
    理，再持該修配廠所出具之估價單，向承保張皓閔所有之上
    開車牌號碼2691－GX號自用小客車之原中央產物保險股份有
    限公司（後更名為友邦產物保險股份有限公司，再更名為美
    亞產物保險股份有限公司，以下逕稱中央產險公司）申請理
    賠，致使中央產險公司之承辦人員陷於錯誤，誤信張皓閔所
    投保之上開車輛確有發生車禍事故，而據以分別賠付馮彥鈞
    、張皓閔各新臺幣（下同）十八萬元、十三萬元（起訴書誤
    為三十一萬元）之保險金。
二、案經臺灣臺中地方法院檢察署檢察官自動檢舉簽分偵查起訴
    。
    理    由
一、上開犯罪事實，業經被告馮彥鈞於本院訊問時坦認不諱，核
    與同案共犯張皓閔於偵查中供述，暨證人即到場處理之員警
    張秋明證述之情節均大致相符（見偵緝字第719號影卷第12
    頁、第44頁至第45頁、第50頁，偵緝字第114號卷第35頁至
    第36頁，中縣警刑大偵二字第0950000617號影卷第268頁反
    面至第269頁，偵字第2787號影卷第44頁至第45頁），並有
    中央產險股份有限公司汽車險出險理賠申請書、匯款帳號紀
    錄、道路交通事故處理紀錄登記簿、肇事現場圖、現場照片
    、道路交通事故現場圖、美亞產物保險股份有限公司理賠部
    一百年六月一日美亞理字第100117號書函附之電腦列印畫面
    在卷可稽（見中縣警刑大偵二字第0950000617號影卷第197
    頁反面至第198頁、第269頁反面至第270頁反面，偵緝字第1
    14號卷第47頁、第52頁至第53頁），足認被告前揭自白，適
    與客觀事實相符，自堪予以採認。是本件事證已臻明確，被
    告犯行洵堪認定。
二、核被告馮彥鈞所為：
  (一)查本件被告馮彥鈞與綽號「小小」之成年男子、同案共犯張
    皓閔及與「小小」熟識之真實姓名、年籍均不詳之成年男子
    等人，共同基於意圖為自己不法之所有之犯意聯絡，以製造
    假車禍之方式，向同案共犯張皓閔所投保之中央產險公司申
    請理賠，致承保之中央產險公司承辦人員陷於錯誤，誤信同
    案共犯張皓閔所有之上開車輛確有發生車禍事故，而據以分
    別賠付被告馮彥鈞、同案共犯張皓閔各十八萬元、十三萬元
    之保險金，其等所為，均係觸犯刑法第三百三十九條第一項
    之詐欺取財罪〔按九十五年七月一日修正公布施行之刑法第
    二條第一項明文：「行為後法律有變更者，適用行為時之法
    律。但行為後之法律有利於行為人者，適用最有利於行為人
    之法律。」改採「從舊從輕」主義，係規範行為後法律變更
    所衍生新舊法律比較適用之準據法，以適用最有利於行為人
    之法律為原則。據此，法院裁判時已在新法施行之後，雖新
    舊法之內容有所修正，但對行為人倘無有利或不利之情形者
    （例如僅修正法律用語，新舊法法定仍屬相同），即無適用
    上開規定為新舊法比較之問題。查刑法第三百三十九條第一
    項之詐欺取財罪，法定刑得科或併科銀元一千元以下罰金，
    據修正後刑法施行法增訂第一條之一：「中華民國九十四年
    一月七日刑法修正施行後，刑法分則編所定罰金之貨幣單位
    為新臺幣。九十四年一月七日刑法修正時，刑法分則編未修
    正之條文定有罰金者，自九十四年一月七日刑法修正施行後
    ，就其所定數額提高為三十倍。但七十二年六月二十六日至
    九十四年一月七日新增或修正之條文，就其所定數額提高為
    三倍」，是依修正後之法律，刑法第三百三十九條第一項之
    詐欺取財罪所得科或併科處之罰金刑最高為新臺幣三萬元（
    一千元三十）；而依被告行為時之刑罰法律，即罰金罰鍰
    提高標準條例第一條前段規定之提高倍數十倍元計算，此詐
    欺罪之罰金刑最高為銀元一萬元，若依現行法規所定貨幣單
    位折算新臺幣條例第二條之規定換算為新臺幣，最高額與新
    法同為新臺幣三萬元。因此，比較上述修正前、後之刑罰法
    律，並無所謂「有利或不利」之情形，是此部分自無適用修
    正後刑法第二條第一項之規定比較新舊法適用之問題，依一
    般法律適用原則，自應逕行引用現行、有效之法律即修正後
    之刑法法律規定。另按被告行為後，刑法及刑法施行法業於
    九十四年二月二日經總統以華總一義字第０九四０００一四
    九０一號令修正公布，並於九十五年七月一日施行，已如前
    述。刑法第二條第一項採擷之「從舊從輕」主義乃與刑法第
    一條罪刑法定主義契合，而貫徹法律禁止溯及既往原則，係
    規範行為後法律變更所生新舊法律比較適用之準據法，是刑
    法第二條本身雖經修正，但刑法第二條既屬適用法律之準據
    法，本身尚無比較新舊法之問題，應一律適用裁判時之現行
    刑法第二條規定以決定適用之刑罰法律，先予辨明。而刑法
    第三十三條第五款經修正為：「主刑之種類如下：五、罰金
    ：新臺幣一千元以上，以百元計算之」，依修正後之法律，
    刑法第三百三十九條詐欺取財罪，所得科處之罰金刑最低額
    為新臺幣一千元，然依被告行為時即修正前刑法第三十三條
    第五款規定之罰金最低額為銀元一元，並提高十倍計算，前
    開罰金刑，最低額為銀元十元，若乘以三倍而換算為新臺幣
    ，最低額僅為新臺幣三十元。因此，比較上述修正前、後之
    刑罰法律，自以被告行為時即修正前關於科處罰金刑之法律
    較有利於被告〕。
  (二)被告馮彥鈞與綽號「小小」之成年男子、同案共犯張皓閔及
    與「小小」熟識之真實姓名、年籍均不詳之成年男子就上開
    詐欺取財之犯行，彼此間俱有犯意聯絡及行為分擔，渠等既
    共同實行犯罪之行為，自應同論以共同正犯〔刑法第二十八
    條原規定：「二人以上共同『實施』犯罪之行為者，皆為共
    同正犯。」此條文亦於上述時間同時修正為：「二人以上共
    同『實行』犯罪之行為者，皆為共同正犯。」將舊法之「實
    施」修正為「實行」。原「實施」之概念，包含陰謀、預備
    、著手及實行等階段之行為，修僅共同實行犯罪行為始成立
    共同正犯。是新法共同正犯之範圍縮小，排除陰謀犯、預備
    犯之共同正犯。新舊法共同正犯之規定固有修正，但對本件
    被告與綽號「小小」之成年男子、同案共犯張皓閔及與「小
    小」熟識之真實姓名、年籍均不詳之成年男子間係基於犯意
    聯絡，共同實行前開詐欺取財之犯行而言，不論新法、舊法
    ，均構成共同正犯，上述刑法第二十八條之修正內容，對於
    被告並無所謂「有利或不利」之影響，依前述說明，自無適
    用修正後刑法第二條第一項之規定為比較新舊法適用之必要
    （最高法院95年度台上字第5669號判決要旨參照）〕。
三、爰審酌被告馮彥鈞之素行，有臺灣高等法院被告前案紀錄表
    可查，其僅因受友人之請託，即配合製造假車禍據以向承保
    之產險公司申請理賠，而共同詐得保險金共三十一萬元，其
    所為實屬不該；兼衡酌被告於本件犯罪之分工角色、涉案情
    節輕重程度，暨犯後終能坦承犯行，尚有悔意等一切情狀，
    量處如主文所示之刑，並諭知易科罰金之折算標準〔按涉及
    法院裁量權行使者，需於裁量權行使時，方有比較適用之問
    題，如易科罰金、易服勞役、緩刑、保安處分之宣告。故就
    一般綜合罪刑之結果而為比較，以決定罪刑之適用時，不需
    就易科罰金等列為比較，必迨已決定為緩刑、保安處分之宣
    告，或所處之刑得易科罰金或易服勞役時，始就各該緩刑、
    易科罰金等部分決定其適用標準。本件被告為前揭詐欺取財
    犯行時之刑法第四十一條係規定「犯最重本刑為五年以下有
    期徒刑以下之刑之罪，而受六月以下有期徒刑或拘役之宣告
    ，因身體、教育、職業、家庭之關係或其他正當由，執行顯
    有困難者，得以一元以上三元以下（按：業經修正前罰金鍰
    提高標準條例第二條提高一百倍）折算一日，易科罰金。但
    確因不執行所宣告之刑，難收矯正之效或難以維持法秩序者
    ，不在此限。」；嗣於九十四年二月二日經修正公布，並於
    九十五年七月一日施行，新刑法第四十一條修正為「犯最重
    本刑為五年以下有期徒刑以下之刑之罪，而受六個月以下有
    期徒刑或拘役之宣告者，得以新臺幣一千元、二千元或三千
    元折算一日，易科罰金。但確因不執行所宣告之刑，難收矯
    正之效，或難以維持法秩序者，不在此限。」（另刑法第四
    十一條後復經修正，並於九十八年十二月三十日經總統以華
    總一義字第09800325491號令公佈，依法自九十九年一月一
    日生效。其中刑法第四十一條第一項為求用語統一，乃將原
    「受六個月以下有期徒刑」修正為「受六月以下有期徒刑」
    ，僅屬文字之修正，不涉有利或不利之情形，自非屬法律之
    變更），上開法律既有變更，經比較行為時法及裁判時法後
    ，以行為時之修正前刑法關於易科罰金之規定對被告較為有
    利，依刑法第二條第一項前段之規定，自應適用九十五年七
    月一日修正公布施行前刑法第四十一條第一項前段及修正前
    罰金罰鍰提高標準條例第二條之規定，就對被告所處有期徒
    刑宣告諭知易科罰金之折算標準〕。另按中華民國九十六年
    罪犯減刑條例第五條規定：「本條例施行前，經通緝而未於
    中華民國九十六年十二月三十一日以前自動歸案接受偵查、
    審判或執行者，不得依本條例減刑。」；又該條係就減刑條
    例施行前經通緝之被告而設之規定，如係於減刑條例施行後
    始通緝者，即不適用該條規定（參見法院辦理九十六年減刑
    案件應行注意事項第九項）。查本件被告詐欺取財罪行之犯
    罪時間係在九十六年四月二十四日之減刑基準日以前，且非
    屬上揭減刑條例第三條規定不予減刑之情形，合於中華民國
    九十六年罪犯減刑條例減刑之規定，雖被告於偵查中曾經通
    緝，然其經臺灣臺中地方法院檢察署發布通緝之時間係在該
    條例於九十六年七月十六日施行後之九十六年十月八日，此
    有臺灣臺中地方法院檢察署九十六年十月八日中檢輝偵芥緝
    字第4285號通緝書存卷可考，依前揭說明，並無同條例第五
    條之適用，而仍應依該減刑條例規定寬減其宣告刑二分之一
    ，是被告於本件所受宣告刑，即應減為有期徒刑二月又十五
    日，並同時依前揭修正公布施行前刑法第四十一條第一項前
    段及修正前罰金罰鍰提高標準條例第二條之規定，併諭知易
    科罰金之折算標準。
據上論斷，應依刑事訴訟法第二百七十三條之一第一項、第二百
九十九條第一項前段，刑法第二條第一項前段、第二十八條、第
三百三十九條第一項、修正前刑法第三十三條第五款、第四十一
條第一項前段，刑法施行法第一條之一第一項、第二項前段，修
正廢止前罰金罰鍰提高標準條例第二條，現行法規所定貨幣單位
折算新臺幣條例第二條，中華民國九十六年罪犯減刑條例第二條
第一項第三款、第七條，判決如主文。
本案經檢察官張富鈞到庭執行職務。
中    華    民    國    100    年    8    月   11     日
                  刑事第八庭  法  官  陳思成
以上正本證明與原本無異。
如不服本判決應於收受判決後10日內向本院提出上訴書狀，並應
敘述具體理由；其未敘述上訴理由者，應於上訴期間屆滿後20日
內向本院補提理由書（均須按他造當事人之人數附繕本）「切勿
逕送上級法院」。
                              書記官  陳淑華
中    華    民    國    100    年    8    月    11    日
附錄論罪科刑法條
刑法第三百三十九條第一項
意圖為自己或第三人不法之所有，以詐術使人將本人或第三人之
物交付者，處五年以下有期徒刑、拘役或科或併科一千元以下罰
金。